臺灣高等法院民事裁定　　　　　　　　　99年度抗字第1888號
　　抗告人　江阿
上列抗告人因與相對人台灣金聯資產管理股份有限公司間清償債
務強制執行事件，聲明異議，對於中華民國99年11月11日臺灣桃
園地方法院99年度執事聲字第105號所為裁定提起抗告，本院裁
定如下：
    主  文
抗告駁回。
抗告費用由抗告人負擔。
    理  由
一、按強制執行應依執行名義為之，債權人依得為強制執行名義
    聲請強制執行時，應提出該執行名義之證明文件，強制執行
    法第4條第1項、第6條第1項定有明文，是執行法院對於執行
    名義是否有效成立，自應加以審查（最高法院81年台抗字第
    114號判例意旨參照）。次按「所謂最高限額之抵押契約，
    係指所有人提供抵押物，與債權人訂立在一定金額之限度內
    ，擔保現在已發生及將來可能發生之債權之抵押權設定契約
    而言。此種抵押權所擔保之債權，除訂約時已發生之債權外
    ，即將來發生之債權，在約定限額之範圍內，亦為抵押權效
    力所及。雖抵押權存續期間內已發生之債權，因清償或其他
    事由而減少或消滅，原訂立之抵押契約依然有效，嗣後在存
    續期間內陸續發生之債權，債權人仍得對抵押物行使權利。
    此種抵押契約如未定存續期間，其性質與民法第七百五十四
    條第一項所定就連續發生之債務為保證而未定有期間之保證
    契約相似，類推適用同條項規定，抵押人固得隨時通知債權
    人終止抵押契約，對於終止契約後發生之債務，不負擔保責
    任」（最高法院66年台上字第1097號判例意旨參照）、「抵
    押權為不動產物權，非經登記，不生效力，抵押權僅能依設
    定登記之內容行使權利，是抵押債務人究為何人，應以設定
    登記之內容為準。」（最高法院72年台上字第2432號判例意
    旨參照）、「抵押權所擔保之債權，其種類及範圍，屬於抵
    押權之內容，依法應經登記，始生物權之效力，但如因內容
    過於冗長，登記簿所列各欄篇幅不能容納記載，可以附件記
    載，作為登記簿之一部分。因此關於最高限額抵押權所擔保
    之債權，雖未記載於土地登記簿，然於聲請登記時提出之最
    高限額抵押權設定契約書，有該項債權之記載者，此契約書
    既作為登記簿之附件，自為抵押權效力所及」（最高法院84
    年台上字第1967號判例意旨參照）。又「抵押權人於債權已
    屆清償期而未受清償者，得聲請法院拍賣抵押物，就其賣得
    價金而受清償」、「為同一債權之擔保，於數不動產上設定
    抵押權，而未限定各個不動產所負擔之金額者，抵押權人得
    就各個不動產賣得之價金，受債權全部或一部之清償」，修
    正前之民法第873條第1項、第875條定有明文，故倘同一債
    務人提供二筆抵押物先後與債權人訂立最高限額抵押契約，
    除當事人有特約，對已發生及將來可能發生之債權，限定為
    其中某一筆抵押不動產所擔保者外，如該二件最高限額抵押
    契約均約定所擔保債權包括現在、過去及將來發生之債權，
    則抵押權人自得就已發生之債權同時或先後對該二筆抵押物
    實行抵押權，不因已對其中一筆抵押物拍賣不獲全部清償，
    而影響另筆抵押物之優先受償權利，亦即該二筆抵押物對最
    高限額抵押權人而言，具有共同擔保之性質（最高法院85年
    度台上字第765號裁判意旨參照）。
二、本件抗告意旨略以：相對人持原法院89年度執字第9260號債
    權憑證、95年度拍字第1256號拍賣抵押物確定裁定為執行名
    義，聲請就伊所有如原法院98年度司執字第5441號強制執行
    事件標的物丙標之不動產即坐落桃園縣中壢市○○段（下稱
    內厝段）706、706-1地號土地（下稱系爭土地）為強制執行
    ，然伊非上開執行名義上所列之債務人或連帶保證人，且伊
    於79年6月2日邀同第三人江有增、江有順提供其他不動產，
    設定最高限額新臺幣（下同）2,400萬元之不定期抵押權（
    下稱系爭抵押權）予桃園縣中壢市農會（下稱中壢市農會）
    ，係擔保自己之借款及其他債務，無為江有增、江有順保證
    之意思，伊業於89年5月30日清償全部抵押借款，系爭抵押
    權因未聲請塗銷而形式上仍存在，實質上無債權存在。至江
    有增為向中壢市農會借款，另提供土地設定1,600萬元最高
    限額抵押權予中壢市農會以為擔保，該抵押土地與系爭抵押
    權之抵押物迥不相同，伊非上開借款債務之債務人或連帶保
    證人，相對人以受讓對於江有增、江有順之433萬4,692元本
    金及利息、違約金抵押債權，就伊所有系爭土地聲請強制執
    行，顯屬無執行名義之違法執行。原裁定維持司法事務官駁
    回其聲明異議之處分，自屬違誤，應予廢棄，並更為駁回相
    對人對系爭土地強制執行之聲請等語。
三、查，抗告人前於78年7月3日提供所有內厝段706、708、711
    、731、732、763地號土地，江有增、江有順依序提供所有
    同段735、733地號土地，江桂香提供所有同段735-1地號土
    地暨其上建物為擔保，共同設定本金最高限額1,400萬元之
    抵押權予中壢市農會，存續期間為不定期，「訂立契約人」
    欄記載抵押權人為中壢市農會，借款人為江阿等詳如附表
    （亦即抗告人為義務人兼債務人，江有增、江有順、江桂香
    為義務人兼連帶債務人），「聲請登記以外之約定事項」欄
    記載抵押權設定原因為借款以及其他債務之擔保，「債務清
    償日期」欄記載依照各個契約所約定之清償日期，嗣於79年
    6 月2日將本金最高限額變更為2,400萬元，且均無限定各個
    不動產所負擔保金額之特別記載，此有抵押權設定契約書、
    臺灣省桃園縣土地登記簿、他項權利變更契約書在卷可稽。
    足見系爭抵押權為不定期之本金最高限額抵押權，共同設定
    之抵押債務人為「抗告人、江有增、江有順、江桂香」，而
    抵押債務人所提出上開各筆不動產，對於抵押債權人中壢市
    農會現在及將來所負借款及其保證等債務，均須負擔保清償
    之責。換言之，中壢市農會對於江有增、江有順之債權，亦
    在系爭抵押權擔保範圍內。抗告人指稱系爭抵押權僅擔保伊
    對於中壢市農會之債務等語，自屬誤會。
四、次查，系爭抵押權設定後，抗告人邀同江有增、江有順、江
    桂香為連帶保證人，於79年6月19日向中壢市農會借貸2,000
    萬元，嗣中壢市農會由臺灣省農會接管承受後，抗告人則於
    89年5月30日將上開借款2,000萬元全數清償完畢，經臺灣省
    農會之同意，於89年6月2日將系爭抵押權原抵押物內容變更
    減少為內厝段706、708、733、735地號土地，原抵押義務人
    兼連帶債務人江桂香則剔除，其餘抵押權設定內容均無變更
    ，並於89年6月12日辦竣變更登記之事實，有統一農貸借據
    、臺灣銀行建國分行97年10月27日建國營字第09750006421
    號函、新竹國際商業銀行匯款副通知書、結清明細表、他項
    權利變更契約書、土地異動索引在卷可稽。雖抗告人所負上
    開2,000萬元借款債務因清償而消滅，然系爭抵押權屬不定
    期之本金最高限額抵押權，自不因此而當然消滅。抗告人復
    未依民法第754條第1項規定，通知抵押權人臺灣省農會終止
    系爭抵押契約，並塗銷抵押權登記，應認系爭抵押權依然有
    效存在，對於存續期間內現在或將來陸續發生之債權，抵押
    債權人仍得對抵押物行使擔保權利。再者，內厝段708地號
    土地經土地重劃後，於90年8月16日合併入同段706地號土地
    ，並於同日再分割出同段706-1地號土地，此有土地登記謄
    本在卷可憑，故抗告人所有系爭內厝段706、706-1地號土地
    當屬系爭抵押權之抵押物範疇，而共同擔保中壢市農會對於
    抵押債務人即抗告人、江有增、江有順之債權。抗告人以系
    爭抵押權僅擔保其對於中壢市農會2,000萬元借款債務，其
    業於89年5月30日清償，系爭抵押權實質上無擔保之債權存
    在云云，委非可取。
五、又查，江有增另於84年8月24日提供其所有坐落桃園縣中壢
    市○○○段三座屋小段279地號土地（下稱三座屋土地），
    擔保江有增（義務人兼債務人）、江有順（連帶債務人）對
    於中壢市農會現在及將來所負一切債務之清償，設定本金最
    高限額1,600萬元之抵押權予中壢市農會，存續期間自84年8
    月24日起至114年8月23日止。嗣江有增邀同江有順為連帶保
    證人，於84年8月26日向中壢市農會借款1,300萬元等情，有
    抵押權設定契約書、他項權利變更契約書、借據在卷可憑。
    江有增、江有順既為系爭抵押權之抵押債務人，上開1,300
    萬元借款債務與系爭抵押權所載設定原因「借款以及其他債
    務之擔保」相契合，是江有增、江有順此筆債務自為系爭抵
    押權擔保效力所及。易言之，中壢市農會對於江有增、江有
    順上開1,30 0萬元借款債權，除受江有增提供三座屋土地設
    定之最高限額抵押權所擔保外，亦為抗告人、江有增、江有
    順各以其所有內厝段土地共同設定之系爭抵押權之擔保效力
    所及，此二件最高限額抵押權之抵押物雖有不同，惟參酌民
    法第875條規定及最高法院85年度台上字第765號裁判意旨，
    該二件最高限額抵押權之抵押物對於最高限額抵押權人即中
    壢市農會而言，具有共同擔保之性質，中壢市農會均有優先
    受償之權利。再查，抵押債權人中壢市農會由臺灣省農會接
    管後，復由臺灣銀行股份有限公司（下稱臺灣銀行）承接，
    因江有增向中壢市農會借用之前開1,300萬元未依約清償，
    經抵押債權人臺灣銀行聲請就上開三座屋土地強制執行（原
    法院89年度執字第9260號清償債務強制執行事件）受償部分
    債權後，仍有本金755萬1,528元及利息、違約金未受償，經
    核發債權憑證在案，此有92年1月17日強制執行金額計算書
    分配表在卷可稽。系爭抵押權之抵押物既共同擔保江有增、
    江有順上開債務，是抵押權人臺灣銀行此755萬1,528元本金
    及利息、違約金債權，就系爭抵押權之抵押物有優先受償之
    權利，不因已自前開江有增提供設定另件最高限額抵押權之
    三座屋土地拍賣未獲全部清償而影響。則臺灣銀行於95年6
    月26日就上開未受償債權，聲請對於抗告人所有系爭土地及
    江有增、江有順所有內厝段735、733地號土地實行抵押權，
    取得原法院95年度拍字第1256號拍賣抵押物裁定，要無不合
    。末查，臺灣銀行業於96年11月28日將其對江有增、江有順
    之債權（本金433萬4,692元及利息、違約金、墊付費用）與
    擔保物權，讓與相對人，並於97年2月21日以收件字號桃園
    縣中壢地政事務所壢登字第077230號就系爭抵押權辦竣變更
    登記，此有債權讓與證明書、抵押權變更契約書、土地異動
    索引在卷可按。相對人於97年12月24日持上開債權憑證及拍
    賣抵押物裁定為執行名義，聲請對於抗告人所有系爭土地為
    強制執行，於法並無不合，核無抗告人所稱未具執行名義之
    違法執行情事存在。
六、綜上所述，相對人持原法院89年度執字第9260號債權憑證、
    95年度拍字第1256號拍賣抵押物確定裁定為執行名義，聲請
    就抗告人所有系爭土地為強制執行程序，於法並無不合，抗
    告人聲明異議，為無理由。原裁定維持由司法事務官所為駁
    回抗告人異議聲明，核無違誤。抗告意旨仍執前詞，指摘原
    裁定不當，求予廢棄，委無理由，應予駁回。
七、據上論結，本件抗告為無理由，爰裁定如主文。
中    華    民    國   100    年    3     月    25    日
                    民事第十三庭
                        審判長法  官  蕭艿菁
                              法  官  楊絮雲
                              法  官  林麗玲
正本係照原本作成。
本裁定除以適用法規顯有錯誤為理由外，不得再抗告。如提起再
抗告，應於收受後10日內委任律師為代理人向本院提出再抗告狀
。並繳納再抗告費新台幣１千元。
中    華    民    國   100    年    3     月    25    日
                              書記官  陶美玲